【裁判字號】    90,判,1996
【裁判日期】    901101
【裁判案由】    房屋稅
【裁判全文】
最  高  行  政  法  院  判  決                    九十年度判字第一九九六號
    原      告  萬華企業股份有限公司
    代  表  人  甲○○
    被      告  臺北市稅捐稽徵處
    代  表  人  謝松芳
右當事人間因房屋稅事件，原告不服財政部中華民國八十九年一月二十九日台財訴第
0000000000號再訴願決定，提起行政訴訟。本院判決如左：
    主  文
原告之訴駁回。
訴訟費用由原告負擔。
    事  實
緣原告所有坐落臺北市○○街五二及五四號房屋之三、五、七樓超高部分，經被告所
屬萬華分處查獲其未課徵房屋稅，遂核定補徵民國八十三年度至八十七年度房屋稅，
並附加教育捐計新台幣（下同）四五一、○一四元，原告於繳納後，向被告申請退還
已繳納之教育捐，經被告以八十八年四月九日北市稽萬華乙字第八八○○五二七一○
○號函復否准。原告不服，提起訴願、再訴願，均遭決定駁回，遂提起行政訴訟。茲
摘兩造訴辯意旨如次：
原告起訴意旨略謂：一、被告於八十八年二月二十二日補徵原告八十三年至八十七年
之房屋稅，竟在財政部公布教育捐自同年二月五日起作廢之後，該補徵稅項附加教育
捐，致原告損失四十五萬餘元。原告雖提出教育捐已於二月五日廢止，何以在二月二
十二日仍予附加之質疑，惟未獲變更，提起訴願、再訴願均遭駁回。查被告所持之論
點，以所補徵之稅乃八十二年至八十七年，在彼時仍在附加教育捐核課期間內，自應
課徵之。然以行政機關依法行政之原則，對於有「是非正反」兩面爭議之個案時，應
為有利於人民之解釋，不得有不合理之稅項入庫。今被告竟以「彼時之有」而加之於
「今時之無」，殊欠合理。被告補徵原告之房屋稅時（二月二十二日至三月十二日）
，教育捐已明令取消，且教育捐之附加乃依從其本稅，當補徵本稅之時，教育捐已不
存在，何從附加？爰請判決撤銷原決定，並退還超徵教育捐四五一、○一四元等語。
被告答辯意旨略謂：按行為時財政收支劃分法第十六條規定：「左列各稅為縣（市）
（局）稅．．．二、房屋稅」，同法第十八條第一項但書規定：「但直轄市、縣（市
）（局）為籌措教育科學文化支出財源，得報經行政院核准，在第十六條所列縣（市
）（局）稅課中不超過原稅捐率百分之三十徵收地方教育捐。」另按財政部八十八年
三月十七日台財稅第八八一九○六○三一號函送之「研商房屋稅、娛樂稅開徵附加教
育捐或教育經費事宜」會議紀錄會商結論：「（二）娛樂稅應自八十八年二月五日起
不再附加教育捐或教育經費，其屬自動報繳之娛樂業，稽徵機關應通知代徵人，自即
日起不再附加，已附加部分仍應依規定報繳，惟溢繳部分，由稽徵機關依納稅義務人
之申請依法予以退還。其屬查定課徵之娛樂業，請財稅資料中心立即配合修訂程式，
自三月份起列印之繳款書不再附加，代徵人如申請退還二月份附加之教育捐或教育經
費，稽徵機關應依法予以退還。（三）八十八年度房屋稅將於八十八年五月開徵，因
稽徵機關行使徵收權時，已無附加教育捐或教育經費之法律依據，是以，八十八年度
營業用房屋之房屋稅定期開徵部分，不再附加教育捐或教育經費。至隨時補徵案件部
分，於補徵八十七年六月三十日以前之稅額時，仍應附加教育捐或教育經費，八十七
年七月一日以後之稅額則不再附加」。查原告所有系爭房屋之三、五、七樓超高部分
，經被告所屬萬華分處核定其應補徵八十三至八十七年度房屋稅，此為訴辯雙方所不
爭，依大院四十九年判字第一○八號判例：「按實體從舊程序從新之原則，行政官署
所為之行政處分，自應依照行為時有效之舊法規，在職權範圍以內依法裁量」之意旨
，自應依行為時之法令附加教育捐四五一、○一四元，原告所訴顯有誤解，應不足採
。從而，被告所為否准原告申請退還房屋稅附加之教育捐，揆諸首揭規定及財政部函
釋意旨，並無不合，原處分並無違法，請判決駁回原告之訴等語。
    理  由
按「左列各稅為縣（市）（局）稅：．．．二、房屋稅。．．．」、「各級政府對他
級或同級政府之稅課，不得重徵或附加。但直轄市、縣（市）（局）為籌措教育科學
文化支出財源，得報經行政院核准，在第十六條所列縣（市）（局）稅課中不超過原
稅捐率百分之三十徵收地方教育捐。」為行為時財政收支劃分法第十六條第一項第二
款、第十八條第一項所明定。次按財政部八十八年三月十七日台財稅第八八一九○六
○三一號函送之「研商房屋稅、娛樂稅開徵附加教育捐或教育經費事宜」會議紀錄會
商結論：「．．．（三）八十八年度房屋稅將於八十八年五月開徵，因稽徵機關行使
徵收權時，已無附加教育捐或教育經費之法律依據，是以，八十八年度營業用房屋之
房屋稅定期開徵部分，不再附加教育捐或教育經費。至隨時補徵案件部分，於補徵八
十七年六月三十日以前之稅額時，仍應附加教育捐或教育經費，八十七年七月一日以
後之稅額則不再附加．．．」上開函釋，核與財政收支劃分法之相關規定無違，自應
適用。本件原告所有坐落臺北市○○街五二及五四號房屋之三、五、七樓超高部分，
經被告所屬萬華分處查獲其未課徵房屋稅，遂核定補徵八十三年度至八十七年度房屋
稅，並附加教育捐計四五一、○一四元，原告繳納後，又申請退還已繳納之教育捐，
經被告以八十八年四月九日北市稽萬華乙字第八八○○五二七一○○號函復否准。原
告不服，訴經一再訴願決定，以系爭房屋稅所附加之教育捐或教育經費，於八十八年
一月二十五日財政收支劃分法第十八條修正後，已無課徵之法律依據。惟依財政部八
十八年三月十七日台財稅第八八一九○六○三一號函送之「研商房屋稅、娛樂稅開徵
附加教育捐或教育經費事宜」會議紀錄會商結論（三）之釋示，本件補徵八十三年至
八十七年度房屋稅，係屬補徵八十七年六月三十日以前之稅額，本案既仍在上開房屋
稅附加教育捐之核課期間內，自應課徵之。原告訴稱財政部於八十八年三月十六日宣
布取消課徵教育捐，並同時決定凡在二月五日以後到即日止曾經繳納教育捐之納稅人
稅捐機關要辦理退稅云云，惟查財政部上開會議會商結論（二）係謂「娛樂稅」應自
八十八年二月五日起不再附加教育捐或教育經費，而非「房屋稅」，原告所指，似有
誤會。又查營業用房屋之房屋稅所附加之教育捐或教育經費，於財政收支劃分法第十
八條修正後，已無課徵之法律依據。惟依租稅法之實體從舊程序從新之原則及上開財
政部函之釋示，本件係補徵八十七年六月三十日以前之稅額，自應課徵之。從而，被
告所為否准原告申請退還房屋稅附加之教育捐之處分，並無不合，乃為一再訴願決定
駁回之決定。原告仍執前詞主張：被告於八十八年二月二十二日補徵原告八十三年至
八十七年之房屋稅，竟在財政部公布教育捐自同年二月五日起作廢之後，按行政機關
依法行政之原則，對於有「是非正反」兩面爭議之個案時，應為有利於人民之解釋，
不得有不合理之稅項入庫。被告補徵原告之房屋稅時（二月二十二日至三月十二日）
，教育捐已明令取消，且教育捐之附加乃依從其本稅，當補徵本稅之時，教育捐已不
存在，何從附加云云。經查被告核定補徵原告八十三年至八十七年度房屋稅，係屬補
徵八十七年六月三十日以前之稅額，已如前述，本件既在上開房屋稅附加教育捐之核
課期間內，依實體從舊程序從新之原則，仍應附加教育捐，原告所訴各節，核無足採
。本件原處分並無違法，一再訴願決定遞予維持，俱無不合，起訴論旨求予撤銷，退
還教育捐四五一、○一四元，難謂有理由，應予駁回。
據上論結，本件原告之訴為無理由，爰依行政訴訟法施行法第二條、行政訴訟法第九
十八條第三項前段，判決如主文。
中    華    民    國      九十      年      十一      月      一        日
                    最 高 行 政 法 院  第 五 庭
                                審 判 長 法  官      廖  政  雄
                                         法  官      趙  永  康
                                         法  官      林  清  祥
                                         法  官      鍾  耀  光
                                         法  官      姜  仁  脩
右  正  本  證  明  與  原  本  無  異
                                         法院書記官  蘇  金  全
中    華    民    國      九十      年      十一      月      一        日


司法院資訊處製作；財團法人民間司法改革基金會備份。
